【裁判字號】    96,重訴,126
【裁判日期】    970521
【裁判案由】    分割共有物
【裁判全文】
臺灣彰化地方法院民事判決  96年度重訴字第126號
原      告  乙○○
            甲○○
共      同
訴訟代理人  丁○○
被      告  丙○○
上列當事人間請求分割共有物事件，本院於民國97年5 月7 日言
詞辯論終結，判決如下：
    主    文
原告乙○○與被告共有坐落彰化縣田尾鄉○○段一六四七地號、
地目田、面積二五００平方公尺之土地，應分割為如附圖即北斗
地政事務所97年4 月9 日土地複丈成果圖所示，編號A 部分、面
積一六六七平方公尺之土地，分歸原告乙○○取得；編號B 部分
、面積八三三平方公尺之土地，分歸被告取得。
原告乙○○與被告共有坐落彰化縣田尾鄉○○段一五八四地號、
地目田、面積五六九平方公尺之土地，應分割為如附圖即北斗地
政事務所97年4 月9 日土地複丈成果圖所示，編號C 部分、面積
三七九平方公尺之土地，分歸原告乙○○取得；編號D 部分、面
積一九０平方公尺之土地，分歸被告取得。
原告甲○○與被告共有坐落彰化縣田尾鄉○○段一六七０地號、
地目田、面積二四三九平方公尺之土地，應分割為如附圖即北斗
地政事務所97年4 月9 日土地複丈成果圖所示，編號E 部分、面
積一六二六平方公尺之土地，分歸原告甲○○取得；編號F 部分
、面積八一三平方公尺之土地，分歸被告取得。
訴訟費用由兩造按附表所示之比例負擔。
    事實及理由
壹、程序方面：
    本件被告經合法通知，未於最後言詞辯論期日到場，核無民
    事訴訟法第386 條各款所列情形，爰依原告之聲請，由其一
    造辯論而為判決。
貳、實體方面：
一、原告主張：
  (一)坐落彰化縣田尾鄉○○段1647地號、地目田、面積2,500 平
    方公尺之土地，及同段1584地號、地目田、面積569 平方公
    尺之土地（下分稱系爭1647、1584地號土地），為原告乙○
    ○與被告所共有，坐落彰化縣田尾鄉○○段1670地號、地目
    田、面積2,439 平方公尺之土地（下稱系爭1670地號土地）
    ，為原告甲○○與被告所共有，兩造應有部分比例詳如附表
    所示。
  (二)系爭3 筆土地在農業發展條例修正前就均已經是共有狀態，
    又無因物之使用目的不能分割之情事，或契約訂有不分割之
    期限，爰依法請求分割系爭3 筆土地，其分割方法，請求依
    附圖即彰化縣北斗地政事務所民國97年4 月9 日土地複丈成
    果圖所示分割方案分割。並聲明：如主文所示。
二、被告未於言詞辯論期日到場，亦未提出書狀作何聲明或陳述
    。
三、得心證之理由：
  (一)本件原告主張坐落彰化縣田尾鄉○○段1647地號、地目田、
    面積2,500 平方公尺之土地，及同段1584地號、地目田、面
    積569 平方公尺之土地，為原告乙○○與被告所共有；坐落
    彰化縣田尾鄉○○段1670地號、地目田、面積2,439 平方公
    尺之土地，為原告甲○○與被告所共有；兩造應有部分比例
    詳如附表所示。系爭3 筆土地依法並無不能分割之情形，兩
    造亦無不為分割之約定等情，業據原告提出地籍圖謄本、土
    地登記謄本為證，而被告經合法通知，未提出陳述、亦未到
    庭爭執，堪認原告此部分之主張為真實。
  (二)按每宗耕地分割後每人所有面積未達0.25公頃者，不得分割
    。但本條例中華民國89年1 月4 日修正施行前之共有耕地，
    仍得分割為單獨所有。又按耕地：指依區域計畫法劃定為特
    定農業區、一般農業區、山坡地保育區及森林區之農牧用地
    ，農業發展條例第16條第1 項第4 款及第3 條第11項分別定
    有明文。查依據原告所提出之土地登記謄本，系爭3 筆土地
    均屬特定農業區內之農牧用地，而系爭1647地號土地面積為
    2,500 平方公尺，系爭1584地號土地面積為569 平方公尺，
    系爭1670地號土地面積為2,439 平方公尺，共有人均為2 人
    ，有農業發展條例第16條之適用。又原告乙○○及被告均係
    於89年1 月4 日以前即共有系爭1647、1584地號土地，依農
    業發展條例第16條第1 項第4 款規定，仍得分割為單獨所有
    ；另系爭1670地號土地原為原告乙○○於86年3 月24日以拍
    賣為原因取得應有部分3 分之2 ，而與被告共有，嗣後原告
    乙○○再於93年1 月5 日以買賣為由將應有部分3 分之2 移
    轉予原告甲○○，此有土地登記謄本、土地異動索引、臺灣
    省彰化縣土地登記簿影本附卷可憑，足認為真，是系爭1670
    地號土地既係於89年1 月4 日農業發展條例修正施行前即為
    2 共有人共有之耕地，雖於農業發展條例修正施行後移轉持
    分土地，但移轉後仍由2 人共有，且本次請求判決分割後之
    宗數為2 宗，則依耕地分割執行要點第12條規定，自仍得依
    農業發展條例第16條第1 項第4 款規定，分割為單獨所有。
    從而，系爭3 筆土地既無不能分割之情形，且無不為分割之
    約定，原告依民法第823 條規定請求分割系爭3 筆土地，於
    法有據，應予准許。
  (三)次按共有人因共有物分割之方法不能協議決定，而提起請求
    分割共有物之訴，應由法院斟酌當事人之聲請、共有物之性
    質、經濟效用及全體共有人之利益、意願等公平決定之。則
    本院審酌：
  1.系爭3 筆土地均呈長方形，地形方正完整；而系爭1647地號
    土地東、西兩邊均臨道路，均可供出入，北邊、南邊與訴外
    人所有土地相鄰；系爭1584地號土地北邊面臨彰化縣田尾鄉
    平生巷，可供對外聯絡，東邊與南邊與訴外人所有土地相鄰
    ，西邊則臨水溝；系爭1670地號土地東、西兩邊均臨道路，
    均可供出入，北邊、南邊與訴外人所有土地相鄰。且系爭3
    筆土地上除系爭1584地號土地上有被告所有之磚造平房、系
    爭1670地號土地上部分種植花草外，其餘土地為空地等情，
    業據本院會同彰化縣北斗地政事務所測量員到場勘測屬實，
    並製有彰化縣北斗地政事務所96年11月22日土地複丈成果圖
    及本院勘驗筆錄附卷可稽，至堪確定。
  2.附圖所示之分割方案，不但使兩造分得之土地均維持目前直
    接面臨道路，對外聯絡便利之優點，亦使各共有人分得之土
    地地形呈完整之長方形，有利於土地發揮其經濟效用，且各
    共有人分得之土地價值又與原持分相當，甚為公平。
  3.至附圖所示之方案雖會導致系爭1584地號土地上被告所有建
    物之一部分於分割後占用原告乙○○分得之部分土地，導致
    將來有遭拆除之可能，惟被告經合法通知，未於言詞辯論期
    日到場，亦未提出書狀作何保留該建物之聲明或陳述，且依
    本院現場勘驗及原告所提出之卷附建物照片，該建物構造為
    磚造平房，且結構簡單，其經濟價值非高，縱予拆除，顯無
    礙於社會經濟之安定。
  4.從而，本院認附圖所示之方案應屬適當，爰判決如主文第1
    項、第2 項所示。
四、訴訟費用負擔之依據：民事訴訟法第78條、第80條之1 、第
    85條第1 項但書。
中    華    民    國    97    年    5     月    21    日
                  民事第二庭  法  官  吳永梁
以上正本係照原本作成。
如對判決上訴，應於判決送達後20日內向本院提出上訴狀。
中    華    民    國    97    年    5     月    21    日
                              書記官  陳美敏
附表：
┌─────┬──────────────┬──────┐
│共有人姓名│       應有部分比例         │應負擔訴訟費│
│          ├────┬────┬────┤用比例      │
│          │1647地號│1584地號│1670地號│            │
├─────┼────┼────┼────┼──────┤
│丙○○    │  1/3   │  1/3   │  1/3   │  33％      │
├─────┼────┼────┼────┼──────┤
│乙○○    │  2/3   │  2/3   │        │  38％      │
├─────┼────┼────┼────┼──────┤
│甲○○    │        │        │  2/3   │  29％      │
└─────┴────┴────┴────┴──────┘


司法院資訊處製作；財團法人民間司法改革基金會備份。
